【裁判字號】    97,台上,510
【裁判日期】    970320
【裁判案由】    確認土地所有權登記請求權存在
【裁判全文】
最高法院民事判決              九十七年度台上字第五一○號
上  訴  人  甲○○
訴訟代理人  李勇三律師
上  訴  人  乙○○
訴訟代理人  張國清律師
被 上訴 人  財政部國有財產局台灣北區辦事處
法定代理人  丙○○
訴訟代理人  吳嘉榮律師
上列當事人間請求確認土地所有權登記請求權存在事件，上訴人
對於中華民國九十六年十月十六日台灣高等法院第二審判決（九
十六年度上字第六三○號），提起上訴，本院判決如下：
    主  文
上訴駁回。
第三審訴訟費用由上訴人負擔。
    理  由
本件上訴人起訴主張：坐落台北市○○區○○段二小段一二九地
號土地（下稱系爭土地），原本為一條水溝，橫於伊二人屋前，
因水溝改道而成廢溝，崎嶇不平，雜草叢生，有礙衛生，為安全
起見，乃要求建商整理四周環境並築圍牆。系爭土地如原判決附
圖一所示斜線部分係圍在上訴人甲○○家中庭院內，如原判決附
圖二所示斜線部分則圍在上訴人乙○○家中庭院內，三十七年來
從未有爭議，嗣伊於民國九十五年一月二十日，依民法第七百六
十九條規定，聲請依時效取得所有權。被上訴人竟以系爭土地為
國有地，對伊之聲請為異議等情，求為確認（一）上訴人甲○○
就系爭土地如原判決附圖一所示斜線部分，面積二九．六五平方
公尺土地之所有權登記請求權存在。（二）上訴人乙○○就系爭
土地如原判決附圖二所示斜線部分，面積一五．二八平方公尺土
地之所有權登記請求權存在。並於原審追加命被上訴人容忍上訴
人乙○○對上開部分之土地為所有權登記之判決（上訴人甲○○
逾上開部分之請求，經原審判決其敗訴後，未聲明不服，已告確
定）。
被上訴人則以：系爭土地坐落陽明山國家公園區域內，為供山坡
地排水使用之溝渠，於七十八年間完成地籍測量，編定地目為「
溝」，依法免為所有權之編號登記，自無從成為因時效之完成而
取得所有權之客體。上訴人擅自築牆圍繞，顯係基於侵權行為或
無權占有之意思使用系爭土地，自不得請求登記為所有權人等語
，資為抗辯。
原審斟酌全辯論意旨及調查證據之結果，以：土地法第二條第一
項規定：土地依其使用共分為四類，第三類為交通水利用地，如
道路、溝渠、水道、湖泊、港灣、海岸、堤堰等屬之。同法第四
十一條且明定：第三類土地應免予編號登記，但因地籍管理必須
編號登記者，不在此限。系爭土地地目登記為「溝」，為上訴人
所不爭執，又系爭土地原為水溝地，並有上訴人提出之證明書可
稽（一審卷，九七至九九頁），則系爭土地自屬土地法第二條第
一項所示之第三類土地，依同法第四十一條規定，應免予編號登
記。系爭土地既屬水利用地，依法免予編號登記，上訴人自無從
因時效之完成而取得及請求登記所有權。司法院院字第二六七○
號解釋亦載明：「公有土地供公用者，在廢止公用後，得為取得
時效之標的（參照院字第二一七七號解釋）」。故在通常情形，
公物如失去公用之形態（如城壕淤為平地），不復具有公物之性
質，固不妨認為已經廢止公用，得為取得時效之標的，然在例外
情形，如經政府依土地法編定之公用道路或水溝，縱因人為或自
然因素失去其公用之形態，在奉准廢止而變更為非公用地以前，
難謂已生廢止公用之效力，仍無民法取得時效規定之適用。系爭
土地地目仍列為「溝」，上訴人既未主張並舉證證明該土地業經
政府奉准廢止或變更為非公用地，不能認為該土地已生廢止公用
之效力，依法並無取得時效規定之適用。從而，上訴人請求確認
對系爭土地有所有權登記請求權存在，上訴人乙○○追加請求被
上訴人應容忍其對系爭土地為所有權之登記，均屬不應准許，為
其心證之所由得。並說明是否廢溝非單以現場之現狀為斷，無履
勘現場之必要。爰維持第一審所為上訴人敗訴之判決，駁回其上
訴及上訴人乙○○追加之訴，經核於法並無不合。
查公物（公有公用物或公有公共用物）具有不融通性，除以正當
程序廢止公用，原則上不適用民法上取得時效之規定。系爭土地
原為水溝地，目前仍列為「溝」，屬於水利用地，依土地法第四
十一條規定，免予編號登記，自屬於公物。又系爭土地原本為一
條水溝，橫於上訴人屋前，因水溝改道，崎嶇不平，雜草叢生，
有礙衛生，由上訴人要求建商整理四周環境並築圍牆，乃上訴人
所自認之事實（見第一審起訴狀）。則系爭土地係由上訴人擅自
要求建商整理築牆使之失其公用之形態，並非以正當程序廢止公
用，復未經奉准而變更為非公用地，自仍不失其原來不融通性之
性質，尚無民法取得時效規定之適用。此與司法院三十三年院字
第二六七○號解釋所載：「公有土地供公用者，在廢止公用後，
得為取得時效之標的」之意旨，並不相同。至於政府都市計畫將
之編為何種用途，與經奉准而變更為非公用地之情形，尚屬有別
。原審就此雖未加論述，但不影響判決結果。上訴論旨，執以指
摘原判決不當，求予廢棄，非有理由。又上訴人乙○○於上訴第
三審始提出之台北市政府都市發展局都市計畫公共設施用地及土
地使用分區證明書，依民事訴訟法第四百七十六條第一項規定，
本院不得審酌，併予敘明。
據上論結，本件上訴為無理由。依民事訴訟法第四百八十一條、
第四百四十九條第一項、第七十八條、第八十五條第一項前段，
判決如主文。
中    華    民    國  九十七  年    三    月   二十   日
                      最高法院民事第六庭
                          審判長法官  朱  建  男
                                法官  顏  南  全
                                法官  林  大  洋
                                法官  鄭  傑  夫
                                法官  蘇  清  恭
      本件正本證明與原本無異
                                      書  記  官
中    華    民    國  九十七  年    三    月  三十一  日
                                                      Ｋ


司法院資訊處製作；財團法人民間司法改革基金會備份。
